【裁判字號】    98,訴,294
【裁判日期】    980420
【裁判案由】    返還不當得利
【裁判全文】
臺灣臺中地方法院民事判決  98年度訴字第294號
原      告  甲○○
訴訟代理人  陳葳菕  律師
被      告  交通部公路總局第二區養護工程處
法定代理人  陳進發
訴訟代理人  徐文宗  律師
複代理人    陳居亮  律師
被      告  臺中縣政府
法定代理人  丙○○
訴訟代理人  周黛婕  律師
上列當事人間返還不當得利事件，本院於民國９８年４月６日
言詞辯論終結，判決如下：
    主      文
原告之訴及假執行之聲請均駁回。
訴訟費用由原告負擔。
    事實及理由
一、原告起訴主張：
  (一)原告於民國９５年間因繼承取得坐落臺中縣沙鹿鎮○○段竹
    林小段１５７─４地號，面積６４７３平方公尺土地（下稱
    系爭土地），應有部分１３／２１６。系爭土地於民國６５
    間遭被告臺中縣政府占用闢為中棲路，現由被告交通部公路
    總局第二區養護工程處使用管領，已無法回復原狀返還與原
    告，依最高法院６１年臺上字第１６９５號判例意旨，原告
    受有相當租金之損害。按平均地權條例第１６條規定，以公
    告地價８０％為申報地價，並依土地法１０５條準用同法第
    ９７條第１項規定，基地租用之租金以不超過土地申報總價
    年息１０％為限。以系爭土地９５年公告地價每平方公尺新
    臺幣（下同）１萬４千元計，自９５年２月１０日原告繼承
    起計算至９８年１月１０日止，共３５個月，被告交通部公
    路總局第二區養護工程處共應給付原告0000000元「
    計算式：１４０００×６４７３×１３／２１６×８０％×
    １０％×３５／１２＝0000000」；又系爭土地９８
    年１月公告現值為１６４００元，被告交通部公路總局第二
    區養護工程處應按年給付給付原告５１１１２７元「計算式
    ：１６４００×６４７３×１３／２１６×８０％×１０％
    ＝５１１１２７」。爰本於不當得利之法律關係，先位聲明
    (一)被告交通部公路總局第二區養護工程處應給付原告000
    0000元及自起訴狀繕本送達翌日起至給付之日止，按年
    息５％計算之利息；(二)被告交通部公路總局第二區養護工程
    處應自９８年２月１日起至系爭土地經核發徵收補償之日止
    ，按年於每年１２月３１日給付原告５１１１２７元；(三)原
    告願供擔保，請准宣告假執行；(四)訴訟費用由被告交通部公
    路總局第二區養護工程處負擔。
  (二)又鈞院若認系爭土地係於６５年間由土地徵收主管機關即被
    告臺中縣政府為需地機關開闢都市○○道路完成，被告臺中
    縣政府方為占用人。按「需用土地人，不依土地法第三百六
    十八條第一項規定於公告完畢後十五日內，將應補償地價及
    其他補償費額，繳交主管地政機關發給完竣者，法律上既無
    強制需用土地人繳交之規定，實際上又未便使徵收土地核准
    案久懸不決，尋繹立法本旨，徵收土地核准案，自應解為從
    此失其效力，土地所有人如因此而受損害者，得向需用土地
    人請求賠償。」、「人民之財產權應予保障，憲法第十五條
    設有明文。國家機關依法行使公權力致人民之財產遭受損失
    ，若逾其社會責任所應忍受之範圍，形成個人之特別犧牲者
    ，國家應予合理補償。主管機關對於既成道路或都市○○道
    路用地，在依法徵收或價購以前埋設地下設施物妨礙土地權
    利人對其權利之行使，致生損失，形成其個人特別之犧牲，
    自應享有受相當補償之權利。」司法院院字第２７０４號解
    釋、釋字第４４０號解釋文分別定有明文，被告臺中縣政府
    自應負擔賠償責任，為使紛爭一次解決，爰備位聲明(一)被告
    臺中縣政府應給付原告0000000元及自起訴狀繕本送
    達翌日起至給付之日止，按年息５％計算之利息；(二)被告臺
    中縣政府應自９８年２月１日起至系爭土地經核發徵收補償
    之日止，按年於每年１２月３１日給付原告５１１１２７元
    ；(三)原告願供擔保，請准宣告假執行；(四)訴訟費用由被告臺
    中縣政府負擔。
二、被告交通部公路總局第二區養護工程處則以：系爭土地於３
    ５年間為總登記時，所登記之地目即為「道」，可知系爭土
    地早於３５年前即已供道路用途，是系爭道路係具公用地役
    關係之既成道路，依最高法院８８年度臺上字第３４７９號
    判決意旨，系爭土地在此公用目的範圍內，自無不當得利之
    問題等語置辯，聲明：(一)原告之訴駁回；(二)訴訟費用由原告
    負擔；(三)如受不利判決，願供擔保請准宣告免為假執行。
三、被告臺中縣政府另以：系爭土地乃係既成道路，依行政院台
    （59）內5308號令意旨應暫緩列入徵收補償。況原告所有系
    爭土地本為既成巷道，而有公用地役權之發生，是原告所有
    系爭土地供公眾通行，即有公用地役權之法律上原因，而無
    不當得利之可言等語置辯，聲明：(一)原告之訴駁回；(二)訴訟
    費用由原告負擔；(三)如受不利判決，願以現金或等值之有價
    證券供擔保請准宣告免為假執行。
四、按當事人之法定代理人其代理權消滅者，應由有代理權之法
    定代理人承受訴訟，此觀民事訴訟法第１７０條之規定自明
    。查本件訴訟於原告起訴後，被告交通部公路總局第二區養
    護工程處之法定代理人於民國９８年２月４日由乙○○變更
    為陳進發，並由被告以書狀聲明承受訴訟，依前開說明，自
    應許其承受並續行訴訟，合先敘明。
五、原告主張其於９５年間因繼承取得系爭土地，應有部分１３
    ／２１６。系爭土地於６５間遭被告臺中縣政府占用闢為中
    棲路，現由被告交通部公路總局第二區養護工程處使用管領
    之事實，業據其提出系爭土地登記第二類謄本、地籍圖謄本
    等件為證，並為被告所不爭執，此部分事實，堪信為真實。
    至原告主張被告占有系爭土地，受有不當得利之事實，則為
    被告所否認，並以前詞置辯。經查，
  (一)原告先位之訴部分：
    １按行政主體得依法律規定或以法律行為，對私人之動產或
      不動產取得管理權或他物權，使該項動產或不動產成為他
      有公物，以達行政之目的。此際該私人雖仍保有其所有權
      ，但其權利之行使，則應受限制，不得與行政目的相違反
      ；又私有土地實際供公眾通行數十年之道路使用，公法上
      應認為已有公用地役關係存在，其所有權之行使應受限制
      ，土地地所有人不得違反供公眾通行之目的而為使用，有
      行政法院４５年判字第８號、４６年判字第３９號判例可
      參。系爭土地於６５間經被告臺中縣政府占用闢為中棲路
      ，為兩造所不爭執，則系爭土地自６５年起，即供公眾通
      行，迄今已達３０餘年。是被告主張系爭土地已屬既成道
      路，而有公用地役關係存在，堪信為真實。
    ２又「憲法第１５條關於人民財產權應予保障之規定，旨在
      確保個人依財產之存續狀態行使其自由使用、收益及處分
      之權能，並免於遭受公權力或第三人之侵害，俾能實現個
      人自由、發展人格及維護尊嚴。如因公用或其他公益目的
      之必要，國家機關雖得依法徵收人民之財產，但應給予相
      當之補償，方符憲法保障財產權之意旨。既成道路符合一
      定要件而成立公用地役關係者，『其所有權人對土地既已
      無從自由使用收益』，形成因公益而特別犧牲其財產上之
      利益，國家自應依法律之規定辦理徵收給予補償，各級政
      府如因經費困難，不能對上述道路全面徵收補償，有關機
      關亦應訂定期限籌措財源逐年辦理或以他法補償。若在某
      一道路範圍內之私有土地均辦理徵收，僅因既成道路有公
      用地役關係而以命令規定繼續使用，毋庸同時徵收補償，
      顯與平等原則相違。至於因地理環境或人文狀況改變，既
      成道路喪失其原有功能者，則應隨時檢討並予廢止。」司
      法院釋字第４００號解釋在案。亦即上開大法官解釋意旨
      固認就既成道路，管理機關應訂期籌措財源逐年辦理徵收
      或以他法補償，然在管理機關未辦理徵收補償之前，並未
      否定管理機關使用土地之權利，而被告交通部公路總局第
      二區養護工程處之使用系爭土地之權源，乃是基於系爭土
      地係既成道路，有公用地役權存在，已如前述，是被告交
      通部公路總局第二區養護工程處占有系爭土地，有法律上
      之原因，原告主張被告交通部公路總局第二區養護工程處
      占有系爭土地，受有不當得利等語，不足採信。
    ３綜上所述，被告交通部公路總局第二區養護工程處占有系
      爭土地，有法律上之原因。原告本於不當得利之法律關係
      ，先位請求(一)被告交通部公路總局第二區養護工程處給付
      原告0000000元及自起訴狀繕本送達翌日起至給付
      之日止，按年息５％計算之利息；(二)自９８年２月１日起
      至系爭土地經核發徵收補償之日止，按年於每年１２月３
      １日給付原告５１１１２７元，即屬無據，其假執行之聲
      請亦失所附麗，應併予駁回。
  (二)原告備位之訴部分：
    １按「需用土地人，不依土地法第三百六十八條第一項規定
      於公告完畢後十五日內，將應補償地價及其他補償費額，
      繳交主管地政機關發給完竣者，法律上既無強制需用土地
      人繳交之規定，實際上又未便使徵收土地核准案久懸不決
      ，尋繹立法本旨，徵收土地核准案，自應解為從此失其效
      力，土地所有人如因此而受損害者，得向需用土地人請求
      賠償」，司法院院字第２７０４號解釋固有明文。惟該解
      釋係指政府已辦理徵收土地核准案失效要件，依其反面解
      釋，國家或地方政府對於未辦理徵收之私有土地，尚無發
      給徵收補償地價之義務。又司法院大法官會議釋字第４０
      ０號解釋理由所示：「私有土地因符合前開要件而存在公
      用地役關係時，有關機關應依據法律辦理徵收，並斟酌國
      家財政狀況給予相當補償，此僅指既成道路成立公用地役
      關係之土地所有權人有請求徵收之權利，惟不得主張維持
      既有道路之狀態而請求國家予以補償」，易言之，依該號
      解釋，在辦理徵收以前所受之損失，所有權人並無直接請
      求補償之權利。依原告所提出之被告交通部公路總局第二
      區養護工程處９３年１０月１１日二工用字第０９３００
      ２３６２０號函所示，系爭土地既未辦理徵收，依上開說
      明，在辦理徵收以前所受之損失，原告並無直接請求補償
      之權利。
    ２又司法院大法官會議釋字第４４０號解釋「人民之財產權
      應予保障，憲法第十五條設有明文。國家機關依法行使公
      權力致人民之財產遭受損失，若逾其社會責任所應忍受之
      範圍，形成個人之特別犧牲者，國家應予合理補償。主管
      機關對於既成道路或都市○○道路用地，在依法徵收或價
      購以前埋設地下設施物妨礙土地權利人對其權利之行使，
      致生損失，形成其個人特別之犧牲，自應享有受相當補償
      之權利。」依前揭解釋，在政府依法徵收或價購以前，因
      土地利用受有妨礙而受損失者，土地所有權人享有相當補
      償之權利。惟土地或土地改良物徵收，乃一種行政處分，
      係基於公權力之作用，對於特定人所課之特別義務，而補
      償金係對被徵收者所產生經濟上損失之填補，乃屬公法上
      損失補償之一種；且補償費之核發，為行政機關依據土地
      法、土地徵收條例等相關規定，單方裁量核定之金錢給付
      ，行政機關本於行政權作用所為之行政處分，故就徵收之
      土地及土地改良物發給之補償費，乃屬公法上原因所發生
      之財產上給付。是原告主張被告臺中縣政府就系爭土地應
      作成徵收之行政處分而未徵收，請求賠償其因此所造成之
      損害，乃屬公法上損失補償之一種，應由原告透過行政爭
      訟程序加以解決，普通法院對之無審判權，原告向本院起
      訴請求，於法尚有未合，
    ３綜上所述，原告主張被告臺中縣政府就系爭土地作成應作
      成徵收之行政處分而未徵收，請求賠償其因此所造成之損
      害，乃屬公法上損失補償之一種，應由原告透過行政爭訟
      程序加以解決，普通法院對之無審判權，原告向本院備位
      請求(一)被告臺中縣政府給付原告0000000元及自起
      訴狀繕本送達翌日起至給付之日止，按年息５％計算之利
      息；(二)自９８年２月１日起至系爭土地經核發徵收補償之
      日止，按年於每年１２月３１日給付原告５１１１２７元
      ，即屬無據，其假執行之聲請亦失所附麗，應併予駁回。
六、本件事證已臻明確，兩造其餘攻擊防禦方法及所舉證據，經
    審酌結果，與本件判決結論均無影響，爰不一一論述，附此
    敘明。
七、訴訟費用負擔之依據：民事訴訟法第７８條。
中    華    民    國    98    年    4     月    20    日
                  民事第一庭  法  官  劉正中
以上正本係照原本作成。
如對本判決上訴，須於判決送達後20日內向本院提出上訴狀（須
附繕本）。
中    華    民    國    98    年    4     月    20    日
                              書記官  林素珍


司法院資訊處製作；財團法人民間司法改革基金會備份。
